【裁判字號】    94,重上,93
【裁判日期】    970520
【裁判案由】    侵權行為損害賠償等
【裁判全文】
臺灣高等法院民事判決                  94年度重上字第93號
上  訴  人  財團法人立夫醫藥研究文教基金會
法定代理人  甲○○
訴訟代理人  楊正綸律師
            林富村律師
被 上 訴人  戊○○
            癸○○
            午○○
            丁○○
                        2
            子○○
            辰○○
                        之2號
            丑○○○（陳梅生之承受訴訟人）
            辛○（陳梅生之承受訴訟人）
            己○（陳梅生之承受訴訟人）
            卯○（陳梅生之承受訴訟人）
            寅○（陳梅生之承受訴訟人）
            庚○（陳梅生之承受訴訟人）
共      同
訴訟代理人  薛欽峰律師
被 上 訴人  巳○○
訴訟代理人  徐松龍律師
            丙○○
上列當事人間請求侵權行為損害賠償事件，上訴人對於中華民國
93年12月16日臺北地方法院92年度重訴字第912號第一審判決提
起上訴，本院於97年5月6日言詞辯論終結，判決如下：
    主  文
上訴駁回。
第二審訴訟費用由上訴人負擔。
    事實及理由
一、上訴人之法定代理人由陳澤寵變更為甲○○，有教育部94年
    12月14日台社（四）字第0940175315號函附卷可稽（本院卷
    (二)第239頁），其於97年1月14日具狀聲明承受訴訟（本院卷
    (二)第238頁），核無不合，應予准許，合先敘明。
二、上訴人主張：其係前財團法人中國醫藥學院（下稱中國醫藥
    學院，現已改制為中國醫藥大學）暨附設醫院創辦人陳立夫
    創立，陳立夫生前為上訴人之前董事長；被上訴人丑○○○
    、辛○、己○、卯○、寅○、庚○之被繼承人陳梅生及被上
    訴人戊○○係上訴人之董事；被上訴人癸○○係主任秘書；
    被上訴人午○○係會計主任；被上訴人丁○○、辰○○、子
    ○○3人則係組員，均係上訴人之組織成員。中國醫藥學院
    於85年間為擴校並改制大學，乃決定如教育部核准後即購買
    位於彰化縣彰化市○○段土地，因而與地主之一之丙○○認
    識，丙○○先向上訴人表達願捐獻新臺幣（下同）1億元予
    上訴人，分5期支付，每期各2,000萬元。上訴人於同年7月
    30日收到第一次捐贈款2,000萬元，並製作收據交付，同年8
    月8日製作收入傳票，依法登帳成為捐助之基金。詎陳梅生
    與被上訴人戊○○、癸○○、午○○、丁○○、子○○、辰
    ○○、巳○○竟基於侵害上訴人財產權之故意，而為意思聯
    絡與行為分擔，於同年11月30日，由被上訴人辰○○製作不
    實之轉帳貸方傳票將2,000萬元捐助款改填為暫收捐助款，
    並由被上訴人子○○、午○○、戊○○在傳票上蓋章，被上
    訴人辰○○於同年12月11日再製作不實之支出傳票，而被上
    訴人丁○○、午○○、癸○○、戊○○在其上蓋章，並由陳
    梅生、午○○、丁○○於事先未得陳立夫同意下，盜用不知
    情之陳立夫印章，偽造面額分別2,000萬元及其利息30萬8,7
    64元之支票各1紙（以下簡稱系爭支票），陳梅生、被上訴
    人午○○、丁○○並分別在支票上蓋章，再將支票交予捐款
    名義人即被上訴人巳○○兌領，被上訴人違反捐助章程第12
    條規定未經董事會決議逕行處分系爭捐款顯有不法，致上訴
    人受有2,030萬8,764元之損害，故被上訴人應依侵權行為之
    規定負連帶損害賠償責任。另陳梅生與被上訴人戊○○、癸
    ○○、午○○、丁○○、子○○、辰○○為上訴人處理事務
    ，兩造間應屬委任關係，依民法第535條之規定，應負善良
    管理人之注意義務，竟將系爭款項退還，依民法第544條之
    規定，亦應負損害賠償之責。爰先位依侵權行為及債務不履
    行之法律關係，請求被上訴人連帶賠償2,030萬8,764元。又
    系爭2,000萬元之捐款人係丙○○，丙○○既已表明該2,000
    萬元係捐款，自無庸退還，系爭支票交予非捐款人之被上訴
    人巳○○2,030萬元兌領，則被上訴人巳○○顯係無法律上
    之原因而受有2,030萬8,764元之利益，是上訴人亦得備位依
    不當得利返還請求權，請求被上訴人巳○○返還其利益等語
    。於原審先位聲明：(一)被上訴人應連帶給付上訴人2,030萬
    8,764元，及自85年12月11日起至清償日止，按週年利率5%
    計算之利息；(二)請准供擔保宣告假執行。備位聲明：(一)被上
    訴人巳○○應給付上訴人2,030萬8,764元，及自85年12月11
    日起至清償日止，按週年利率5%計算之利息；(二)請准供擔保
    宣告假執行。原審為上訴人敗訴之判決，上訴人不服提起上
    訴，於本院先位上訴聲明：(一)原判決廢棄；(二)被上訴人應連
    帶給付上訴人2,030萬8,764元，及自85年12月11日起至清償
    日止，按週年利率5%計算之利息；(三)請准供擔保宣告假執行
    。備位上訴聲明：(一)原判決廢棄；(二)被上訴人巳○○應給付
    上訴人2,030萬8,764元，及自85年12月11日起至清償日止，
    按週年利率5%計算之利息；(三)請准供擔保宣告假執行。
三、被上訴人戊○○、癸○○、午○○、丁○○、子○○、辰○
    ○、丑○○○、辛○、己○、卯○、寅○、庚○則以：85年
    間中國醫藥學院購地地主捐款予上訴人是公知的事實，根本
    沒有上下其手的可能，同年11月間，因立法委員陳永興在立
    法院質詢指稱中國醫藥學院未經教育部核准，私下以高出市
    價10億元的價格在彰化買地準備遷校，陳立夫明確知悉外界
    對此事的揣測及抨擊，為免困擾並累及學校的聲譽，陳立夫
    乃直接下令退回此筆捐款，並以定存利率加計利息返還，被
    上訴人戊○○等人只是承陳立夫董事長之命辦事而已。系爭
    2紙退款支票之受款人巳○○與地主丙○○關係菲淺，巳○
    ○係丙○○向銀行擔保借款之債務人，被上訴人確已依陳立
    夫之指示退還與購地相關之捐款，且被上訴人並無任何人侵
    占此筆款項中飽私囊之事實。又系爭款項根本並非原有基金
    ，更亦未在捐助後列入基金，因此陳立夫董事長得決定將此
    有疑義之款項退回予付款人士，則上訴人援引捐助章程第12
    條規定，並無依據。且被上訴人係中國醫藥學院教職員，原
    非上訴人之正式職員，上訴人也沒有支付對價，僅因陳立夫
    董事長之指示而為工作，況當時上訴人之董事會亦完全無相
    反之表示，故無善良管理人的問題等語，資為抗辯。於原審
    聲明：(一)上訴人之訴駁回。(二)願供擔保聲請宣告免為假執行
    。於本院聲明：(一)駁回上訴。(二)如受不利判決，被上訴人等
    願以現金或華南商業銀行可轉讓定期存單供擔保，請准免為
    假執行。
    被上訴人巳○○則辯稱：中國醫藥學院前董事長陳立夫與丙
    ○○因買賣彰化市○○段土地，雙方約定買賣總價金14億元
    ，賣方需捐1億元給上訴人，中國醫藥學院支付丙○○2億元
    為訂金，丙○○乃捐款2千萬元給上訴人，但後來因故買賣
    取消，中國醫藥學院毀約，所以上訴人退回丙○○所捐2千
    萬元予丙○○。上訴人為退款所開立之支票雖記載被上訴人
    巳○○為受款人，惟此不過上訴人與證人丙○○有關還款方
    式之約定，被上訴人巳○○實際上並未獲得任何利益。況證
    人丙○○亦陳稱已如數取得退款無誤，則上訴人所負應退款
    予證人丙○○之債務即已因清償而消滅，上訴人自無損失可
    言等語，資為抗辯。於原審聲明：(一)上訴人之訴駁回。於本
    院聲明：(一)上訴駁回。(二)如受不利判決，願供擔保請准免為
    假執行。
四、經查：上訴人主張陳立夫於90年2月8日死亡前，係中國醫藥
    學院及上訴人之董事長。中國醫藥學院於85年間為擴校並改
    制大學，乃決定如教育部核准後即購買位於彰化縣彰化市○
    ○段土地，因而與地主之一之證人丙○○認識，丙○○向上
    訴人表達願捐獻新臺幣（下同）1億元予上訴人，分5期支付
    ，每期各2,000萬元。上訴人於同年7月30日收到第一次捐贈
    款2,000萬元，並製作收據，同年8月8日製作收入傳票。系
    爭2,000萬元捐款已於85年8月8日經上訴人列入總分類帳中
    之「捐贈收入」科目內，同日將系爭2,000萬元捐贈收入，
    存入上訴人於華僑銀行開立帳號000-000-0000000-0定期存
    款帳戶內。嗣於85年12月11日以陳立夫、陳梅生與被上訴人
    陳盛助、午○○為發票人、被上訴人巳○○為受款人，簽發
    系爭支票2紙而退還上開捐助款之事實，業據提出承諾書影
    本1紙、收據影本1紙、收據存根影本2紙、收入傳票影本1紙
    、系爭支票影本2紙、上訴人85年度總分類簿影本1件、華僑
    銀行客戶帳戶往來明細報表影本1紙為證（原審卷第13至17
    頁、第20頁第106至118頁、本院卷二第14頁），被上訴人並
    無爭執，堪信為真。
五、先位之訴部分：
(一)上訴人主張陳梅生與被上訴人戊○○、癸○○、午○○、丁
    ○○、子○○、辰○○、巳○○基於侵害上訴人財產權之故
    意，而為意思聯絡與行為分擔，並由陳梅生、被上訴人午○
    ○、丁○○違反捐助章程第12條規定，未經董事會決議逕行
    處分系爭捐款，且於事先未得陳立夫同意下，盜用不知情之
    陳立夫印章偽造面額分別2,000萬元及其利息30萬8,764元之
    系爭支票，陳梅生與被上訴人午○○、丁○○等3人亦分別
    在系爭支票上蓋章，再將系爭支票交予被上訴人巳○○兌領
    等情，惟為被上訴人所否認，並以上開情詞置辯。經查：
  1.按當事人主張有利於己之事實者，就其事實有舉證之責任。
    民事訴訟法第277條前段定有明文。又民事訴訟如係由原告
    主張權利者，應先由原告負舉證之責，若原告先不能舉證，
    以證實自己主張之事實為真實，則被告就其抗辯事實即令不
    能舉證，或其所舉證據尚有疵累，亦應駁回原告之請求。最
    高法院17年上字第917號著有判例可資參照。
  2.中國醫藥學院（現已改制為中國醫藥大學）於85年6月間，
    因發展需要，成立購地小組，尋覓校地，於同年6月23日召
    開臨時董事會，討論新校地甄選事宜，彰化縣快官段土地即
    為討論標的之一，上訴人之董事趙連福於會中報告，上開土
    地賣方願捐獻1億元予上訴人。中國醫藥學院另於85年6月26
    日召開商談校地簽約協調會，趙連福董事提出捐獻上訴人1
    億元之提撥，改為每次付款價款時提撥百分之十之提議。嗣
    於85年11月間，立法委員陳永興在立法院質詢指稱中國醫藥
    學院未經教育部核准，私下以高出市價10億元的價格在彰化
    買地準備遷校，並懷疑彰化縣長利用該校購買新校地時炒作
    地皮。陳立夫於同年11月11日親筆通知被上訴人戊○○，稱
    其接獲友人傳真報告媒體報導購地之事。教育部則於85年11
    月31日行文中國醫藥學院調閱彰化市○○段土地合約書及購
    地相關會議資料等情，有被上訴人提出之中國醫藥學院董事
    會第12屆臨時董事會議紀錄、商談交地簽約協調會紀錄、85
    年11月19日中國時報與聯合報剪報、陳立夫85年11月11日親
    筆信函、教育部85年12月31日台政風字第85519692號函等
    影本各1件可稽（原審卷第60至69頁）。又參諸證人即上訴
    人前董事乙○○證稱：「（法官問：關於學校要購買快官土
    地，有捐贈基金會的事情，簡單陳述？）... 我們學校是以
    14億的價格買彰化快官土地44公頃，聽到，學校的董事趙連
    福在校務報告經過，我們買土地的時候，地主買地以後願意
    捐贈1億給基金會。...85 年11月間立法院有立法委員報料
    學校購買土地有利益輸送，有掏空校產之疑，影響學校師生
    ，... 大約85年11月底左右，趙連福先生說陳立夫先生要召
    見我，我就到立夫先生的官邸（士林）去見陳立夫，立夫先
    生有談到立法委員報料的事情及我就師生的反應向陳立夫報
    告，因為立夫先生很注重名譽，他也認為買地捐款基金會不
    妥，他說如果可以的話，要設法把捐款的2千萬元退還，因
    為我是董事，在86年2月16日基金會有召開一個董事會議，
    是來審查85年度的結算，基金會的會計也是學校的會計午○
    ○小姐有報告，有把會計師的簽證會計表給我們看，因為，
    我很注意這件事，有看到85年度的結算，當時有支出利息30
    多萬元，午○○那時候也有報告利息30多萬元是2千萬的利
    息。午○○有報告，有退了2千萬及30多萬元的利息。這個
    案子在董事會有通過。」「... 因為基金會沒有借錢，怎麼
    會有利息支出，所以當時午○○對於利息支出有做特別的說
    明，才會知道。午○○有說本金2千萬連同利息要退還給地
    主，... 」等語明確（本院95年8月21日準備程序筆錄，本
    院卷三第163、164頁），復有其聲明書1紙附卷可考（本院
    卷三第151頁）。而上訴人前董事吳東瀛於臺灣彰化地方法
    院檢察署88年度偵字第7979號、90年度偵字第5774號背信等
    案件調查局調查與檢察官偵查時，陳稱：「... 於後因部分
    董事反對，由立夫文教基金會再將上述2千萬元退還予丙○
    ○，此事係由戊○○負責處理，詳細情形調閱立夫文教基金
    會會計支出憑證即可查明」「有的，但後來董事長及校長退
    回2仟萬元」「知道給2仟萬元，後來有退回。2億的訂金出
    去2仟（萬）元入基金會，後來2仟萬再退還」等語；中國醫
    藥學院董事會秘書阮傳誥於上開案件偵查時亦證稱：「...
    像購買土地地主捐1億給基金會，董事長也同意，事後有人
    表示異議，他又反悔，把已捐獻的2仟萬付加利息退還...」
    等語，有調查筆錄影本1件、訊問筆錄影本2件附卷可稽（本
    院卷五第32、34、35、37頁），復經本院調閱上開刑事案卷
    屬實。足見陳立夫得知外界對地主捐款予上訴人的揣測，有
    損及上訴人或中國醫藥學院之名譽，乃指示退還捐助款。
  3.上訴人主張陳梅生、被上訴人午○○、丁○○於事先未得陳
    立夫同意下，盜用不知情之陳立夫印章偽造面額分別2,000
    萬元及其利息30萬8,764元之支票各1紙，陳梅生、午○○、
    丁○○三人亦分別在該支票上蓋章，再將支票交予被上訴人
    巳○○兌領之事實，雖據提出支票影本2紙為證（原審卷第
    20頁），上訴人對系爭面額2,000萬元、30萬8,794元，記載
    巳○○為受款人之支票2紙上發票人陳立夫印文之真正既不
    爭執，自應由上訴人對其主張陳梅生、被上訴人午○○、丁
    ○○盜用陳立夫印文簽發系爭支票之事實負舉證責任，其迄
    未舉證證明以實其說，自應認陳立夫同意退回系爭捐助款予
    丙○○，始在系爭支票上蓋用其印鑑。且證人即被上訴人巳
    ○○之姊夫丙○○於93年2月25日臺灣臺北地方法院檢察署
    92年度他字第8391號案件偵查時結證稱：「（為何要捐？）
    中國醫藥學院要擴建，要買土地，當時基金會、學校董事長
    都是陳立夫，若土地買賣成立，要捐一億與基金會。（為何
    要捐基金會，不捐學校？）因基金會是要付出的單位，學校
    有錢，有賺錢。（是與何人談？）在陳立夫之家中講，陳澤
    寵、基金會之人多人在場。... （錢有再匯回來？）有，因
    買賣不成，他們主動退回，還退利息，我是以生意眼光贊助
    。」等語（見該偵查卷宗第18至20頁）；於本院亦證稱其已
    拿到系爭退回之捐款與利息（本院卷三第272頁），足見上
    訴人之前任董事長陳立夫確指示退回捐助款，應無疑義。
  4.另丙○○提供之系爭捐助款，係以被上訴人巳○○名義簽發
    彰化巿第一信用合作社大竹分社為付款人之支票，作為給付
    工具（本院卷二第70頁），證人丙○○於本院96年2月5日準
    備程序期日證稱：「（法官問：彰化一信巳○○的帳戶有無
    使用？）有使用。」「（提示本院卷二第70頁，捐款支票是
    否是你交付？）是的。支票是交給陳立夫指定的人（姓名不
    知道），當時陳立夫有在場，印象中地點是在陳立夫的家裡
    。」「（提示本院卷二第12、13頁，退款2千萬元及利息308
    764元，說明之。）有看過，也是陳立夫指定的人拿到家裡
    給我的... 」「（與本案有關的2千萬元及利息你收受後，
    有無將任何的款項交與除你及巳○○以外的其他被上訴人？
    ）包括巳○○通通沒有，都是我一個人使用。」等語明確（
    本院卷三第269頁背面、第270頁正背面、第271頁），足見
    證人丙○○交付以被上訴人巳○○名義簽發之支票，捐款予
    上訴人，嗣上訴人之前董事長陳立夫退回系爭捐助款時，乃
    簽發以被上訴人巳○○為受款人之系爭支票交付予證人丙○
    ○，縱證人丙○○於85年12月11日出具承諾書表示2,000萬
    元為捐助款（原審卷第13頁），亦不足以推認陳立夫未指示
    陳梅生與被上訴人戊○○、癸○○、午○○、丁○○、子○
    ○、辰○○等人辦理退還系爭捐款與利息之事項。
  5.又觀諸由正風聯合會計師事務所朱立容會計師查核簽證於86
    年1月30日製作之上訴人85年度結算報告可知，上訴人85年
    度現金及銀行存款總額為5,754萬4,939元，其中捐贈收入為
    795萬7,684元，未將系爭2千萬元列為捐贈收入，而該308,7
    64元之利息支出已在85年度總分類帳內記載「支巳○○暫收
    捐助款」，且經85年度結算簽證申報查核報告所附查核說明
    (四)列為利息費用，載明「經核有關憑證，並與帳載核對相符
    」等內容，嗣上訴人於86年2月16日召開第三屆第二次董事
    會會議，其中討論事項第二案即為85年度收支結算審查，決
    議照案通過年度收支結餘為512萬4,407元。上訴人復於86年
    7月27日召開第三屆董事會第三次會議，審查前次會議決議
    案執行情形時，業務報告：「本會上年度結餘5,124,407元
    ，為免稅報請教育部核轉財政部核准將年度結餘列入財產總
    額辦理法人變更，業於86年5月8日向台中地方法院辦妥，本
    會現有財產總額登記為57,544,939元。」等語，有上訴人第
    三屆董事會第二次、第三次會議紀錄、上訴人85年度結簽申
    報等影本各1件附卷可稽（原審卷第75至84頁、第139頁背面
    ），足見上訴人於結算85年度財務狀況時，並未將系爭捐款
    列入財產總額，而上開上訴人第三屆董事會第二次會係由原
    董事長陳立夫擔任主席，衡情應已閱覽85年度結算簽證申報
    之會議資料，如其未同意加計利息而退還系爭捐款予丙○○
    ，則應提出反對意見或加以質疑，然自系爭捐款及利息退還
    予丙○○，迄陳立夫於90年2月8日死亡前長達5年，期間曾
    經會計師查核該年度帳簿、傳票等會計憑證與表冊，如退還
    系爭捐款之事未經陳立夫同意，何以陳立夫於生前未提出質
    疑或查辦？況被上訴人午○○辦理退回系爭捐款及利息等事
    宜時，係以上訴人的系爭2紙支票交付予丙○○，查核會計
    師不可能未注意此鉅額支出，且未揭露其異常之處。另參酌
    前開會計師簽證報告所附資產負債表（原審卷第84頁）可知
    ，上訴人84年度及85年度的資產合計分別為5,392萬9,079元
    及5,939萬9,808元，而系爭退款高達2,030萬8,794元，占上
    訴人資產之1/3，於會計師查核時，應無未察覺異常之可能
    。而上訴人之前任董事長陳澤寵曾將79至86年度之帳冊、傳
    票與憑證取走，參諸原任上訴人之董事壬○○於88年11月9
    日查核上訴人78年成立起至88年之財務狀況，結果為經費支
    出並無不當之處，現金流量報告表並無異常，有陳澤寵簽名
    之簽收單2紙查核報告附卷足憑（原審卷第86、418頁、本院
    卷一第174至176頁），是陳梅生與被上訴人午○○等人將系
    爭支票以「學術獎」名義交與丙○○，係因上訴人於85年8
    月8日存入華僑銀行帳戶之現金轉帳傳票，摘要欄已蓋有「
    學術獎」之印章，有現金轉帳傳票影本2紙在卷可考（原審
    卷第112、116頁），顯見此舉僅為會計科目之一致，尚難遽
    認陳梅生與被上訴人戊○○、癸○○、午○○、丁○○、子
    ○○、辰○○等人故意以學術獎掩飾對丙○○為不法之給付
    。
  6.上訴人雖主張被上訴人違反上訴人之捐助章程第12條之規定
    ，未經董事會決議逕行處分系爭捐款顯有不法等語，但除巳
    ○○外之其餘被上訴人均否認系爭捐款為列入上訴人基金總
    額之捐助款。查上訴人之捐助章程第12條雖規定「本會辦理
    各項業務所需經費，以支用基金孳息及法人成立後所得捐助
    為原則，非經董事會之決議，主管機關之許可，不得處分原
    有基金、不動產，及法人成立後列入基金之捐助。」，然上
    訴人於85年度結算時，並未將系爭2,000萬元款項列為正式
    捐款，已如前述，換言之，系爭2,000萬元非上訴人之原有
    基金，亦非法人成立後列入基金之捐助，則被上訴人雖未經
    董事會決議而逕依董事長陳立夫之指示將2,000萬元連同利
    息返還，核非屬於處分上訴人之原有基金或法人成立後列入
    基金之捐助，自無上訴人捐助章程第12條之適用，是上訴人
    以被上訴人違反上訴人捐助章程第12條規定為由主張被上訴
    人對之為不法行為等語，應非可取。
  7.上訴人曾因同一事由，以被上訴人涉犯刑法第215條業務上
    登載不實、同法第217條第2項盜用印章、第201條第1項偽造
    有價證券、第336條第2項業務侵占、第342條第1項背信罪嫌
    ，向臺灣臺北地方法院檢察署提出告訴，經檢察官偵查之結
    果，認中國醫藥學院於85年間欲購買校地時，地主丙○○欲
    捐款1億元予上訴人，當時雙方言明為附條件之捐款，若土
    地成功交易，丙○○才捐款，嗣因購地案經媒體大肆報導，
    陳立夫基於購地捐款漸生風波，恐惹人非議與買賣不成而指
    示陳梅生與被上訴人戊○○、癸○○、午○○、丁○○、子
    ○○、辰○○等人退回前開捐款，將系爭捐款2,000萬加計
    利息全數退回被上訴人巳○○之姊夫丙○○，難認被上訴人
    等有蓄意侵占上訴人之款項，且不可僅因被上訴人等無法提
    出手諭，即遽認被上訴人等有不法所有之意圖，故被上訴人
    犯嫌不足，處分不起訴，上訴人不服聲請再議，亦經臺灣高
    等法院檢察署檢察長以再議為無理由而駁回再議，上訴人續
    向臺灣臺北地方法院聲請交付審判，復經該法院以93年度聲
    判字第129號刑事裁定諭知駁回，有臺灣臺北地方法院檢察
    署93年度偵字第8251號檢察官不起訴處分書、臺灣高等法院
    檢察署93年度上聲議字第2574號處分書、臺灣臺北地方法院
    93年度聲判字第129號刑事裁定等影本各1件在卷可稽（原審
    卷第222至224、277至281 435至437頁背面），復經本院調
    取上開刑事案卷核實無訛，足見被上訴人經刑事偵查結果，
    認為無侵占、背信等任何不法罪嫌。至於被上訴人辯稱陳立
    夫之手諭是否因附於上開帳冊內遭取走等語，雖未舉證以實
    其說，然陳梅生與被上訴人陳盛助、癸○○、午○○、丁○
    ○、子○○、辰○○應係受陳立夫之指示而辦理退回捐款，
    已如上述，殊難僅以被上訴人無法舉證證明有陳立夫手諭之
    存在，即為其等不利之認定。再者，上訴人並未舉證證明陳
    梅生與被上訴人戊○○、癸○○、午○○、丁○○、子○○
    、辰○○等人有朋分系爭退回之捐款與利息之行為，且參酌
    證人丙○○證稱「（與本案有關的2千萬元及利息你收受後
    ，有無將任何的款項交與除你及巳○○以外的其他被上訴人
    ？）包括巳○○通通沒有，都是我一個人使用。」等語明確
    （本院卷三第273頁），且觀諸卷附華僑銀行往來明細表、
    彰化第十信用合作社95年5月18日 (95)彰十信合字第0468號
    函暨檢附快官企業有限公司往來明細資料（本院卷二第14頁
    、本院卷三第54至62頁），查無資料可證明退回捐助款流向
    被上訴人於金融單位帳戶內，自難與上訴人上開主張為同一
    之認定。縱然系爭利息金額於86年申報各類所得扣繳暨免扣
    繳憑單所得人為午○○，然上訴人退回之系爭捐助款與利息
    ，已由證人丙○○受取，業如前述，亦難以此推認被上訴人
    分得308,764元。
  8.綜上所述，上訴人之前董事長陳立夫得知地主捐款予上訴人
    ，遭人非議，乃指示張陳梅生與被上訴人戊○○、癸○○、
    午○○、丁○○、子○○、辰○○等人辦理退還系爭2,000
    萬元之捐款與利息予捐款人丙○○，是陳梅生與被上訴人午
    ○○、丁○○並無未經陳立夫同意而盜用其印鑑，蓋用於系
    爭退款支票上之情事。上訴人以陳梅生與被上訴人戊○○、
    癸○○、午○○、丁○○、子○○、辰○○等人盜用陳立夫
    之印鑑以簽發系爭支票，且未提出陳立夫手諭，系爭捐助款
    之收支所列會計科目不符，土地買賣契約仍在進行為由，主
    張被上訴人以上開不法行為，侵害其權利等語，自難採信。
(二)上訴人雖主張陳梅生與被上訴人戊○○、癸○○、午○○、
    丁○○、子○○、辰○○既受上訴人委任，處理上訴人之財
    務收支事務，明知一般人於支付款項時均會要求付款之憑證
    ，以明該項支付是否確實，竟違背處理自己事務同一注意之
    義務，於未經董事會通過，將系爭2千萬元支付予被上訴人
    巳○○，自應負債務不履行之損害賠償責任等語，惟查，陳
    梅生與被上訴人戊○○、癸○○、午○○、丁○○、子○○
    、辰○○係依上訴人前董事長陳立夫之指示而為退款事宜，
    是其等退款之行為難認有何過失存在，更無任何逾越權限之
    行為，並無違反上訴人捐助章程第12條之情形，已如前述，
    是陳梅生與被上訴人戊○○、癸○○、午○○、丁○○、子
    ○○、辰○○並未違反委任契約之義務，且被上訴人巳○○
    與上訴人間又無委任關係存在，準此，上訴人本於債務不履
    行之法律關係，請求被上訴人連帶賠償債務不履行所致2,03
    0萬8,764元之損害及遲延利息，於法無據。
六、備位之訴部分：
    上訴人雖主張系爭2,000萬元之捐款人係丙○○，況丙○○
    已表明該2,000萬元捐款，無庸退還，系爭支票交予非捐款
    人之被上訴人巳○○2,030萬元全兌領，則被上訴人巳○○
    顯係無法律上之原因而受有2,030萬8,764元之利益等語，但
    為被上訴人巳○○所否認。經查，證人丙○○交付被上訴人
    巳○○名義簽發之支票，捐款予上訴人，嗣上訴人前董事長
    陳立夫退回系爭捐助款時，係由上訴人簽發以巳○○為受款
    人名義之系爭支票而交付予丙○○收執，且上訴人退回之系
    爭捐助款與利息，已由證人丙○○取得，業如前述，是被上
    訴人巳○○並未因上訴人簽發系爭支票而受有利益。上訴人
    之主張，難信為真，其依不當得利之法律關係，請求被上訴
    人巳○○給付2,030萬8,764元，及自85年12月11日起至清償
    日止，按週年利率5%計算之利息，核屬無據。
七、綜上所述，陳梅生與被上訴人戊○○、癸○○、午○○、丁
    ○○、子○○、辰○○並無侵權行為、債務不履行以致上訴
    受有損害之情事，被上訴人巳○○亦非無法律上之原因而受
    利益，是以，上訴人本於侵權行為、債務不履行之法律關係
    ，於先位聲明，請求被上訴人應連帶給付上訴人2,030萬8,7
    64元，及自85年12月11日起至清償日止，按週年利率5%計算
    之利息；另依不當得利之法律關係，於備位聲明，請求被上
    訴人巳○○應給付上訴人2,030萬8,764元，及自85年12月11
    日起至清償日止，按週年利率5%計算之利息，均於法無據，
    不應准許，其假執行之聲請亦失所附麗，應併予駁回。從而
    ，原審所為上訴人敗訴之判決，及駁回其假執行之聲請，並
    無不合。上訴論旨指摘原判決不當，求予廢棄改判，為無理
    由，應予駁回。
八、本件事證已明，兩造其餘攻擊防禦方法及未經援用之證據，
    經本院審酌後，核與本件之結論，不生影響，爰不一一贅述
    ，附此敘明。
九、據上論結，本件上訴為無理由，依民事訴訟法第449條第1項
    、第78條，判決如主文。
中    華    民    國    97    年    5    月    20     日
                  民事第十一庭
                      審判長法  官  鄭雅萍
                            法  官  蘇芹英
                            法  官  徐福晉
正本係照原本作成。
如不服本判決，應於收受送達後20日內向本院提出上訴書狀，其
未表明上訴理由者，應於提出上訴後20日內向本院補提理由書狀
（均須按他造當事人之人數附繕本）上訴時應提出委任律師或具
有律師資格之人之委任狀；委任有律師資格者，另應附具律師資
格證書及釋明委任人與受任人有民事訴訟法第466條之一第一項
但書或第二項（詳附註）所定關係之釋明文書影本。
中    華    民    國    97    年    5    月    20     日
                                    書記官  黃瑞芬


司法院資訊處製作；財團法人民間司法改革基金會備份。
